臺灣雲林地方法院民事判決　　　　　　　93年度重訴字第46號
原　　　告　癸○○
　　　　　　午○○
　　　　　　辛○○
　　　　　　子○○
　　　　　　庚○○
　　　　　　酉○○
　　　　　　戌○○○
　　　　　　申○○
　　　　　　丑○○
　　　　　　寅○○
　　　　　　乙○○
　　　　　　丁○○
　　　　　　丙○○
　　　　　　己○○
　　　　　　戊○○
　　　　　　甲○○
　　　　　　卯○○
共　　　同
訴訟代理人　洪士凱律師
被　　　告　巳○○
　　　　　　壬○○
　　　　　　辰○○
共　　　同
訴訟代理人　柯劭臻律師
被　　　告　未○○
上列當事人間請求第三人異議之訴事件，本院於民國 94 年 2
月 16 日言詞辯論終結，判決如下：
    主      文
原告之訴駁回。
訴訟費用由原告連帶負擔。
    事實及理由
壹、程序方面：
一、按第三人就執行標的物有足以排除強制執行之權利者，得於
    強制執行程序終結前，向執行法院對債權人提起異議之訴。
    如債務人亦否認其權利時，並得以債務人為被告。強制執行
    法第 15 條定有明文。本件被告巳○○、壬○○、辰○○及
    未○○之住所，雖均設於「台中市」而非位於本院轄區內，
    依民事訴訟法第 1 條第 1 項規定，原應由被告等人之住所
    地法院審理，惟本件原告係就本院 93 年度執字第 5664 號
    、93 年度執字第 5676 號及 93 年度執字第 5677 號執行
    「靜萱療養院」設於彰化商業銀行股份有限公司斗南分行（
    下稱：彰化商銀斗南分行）、帳號 0000000000 帳戶內存款
    之執行程序，提起第三人異議之訴，因上開強制執行法第15
    條關於第三人異議之訴之管轄規定，為民事訴訟法之特別規
    定，應優先適用，故本院對本件訴訟有管轄權，先予敘明。
二、被告未○○未於言詞辯論期日到場，核無民事訴訟法第386
    條各款所列情形，爰依原告之聲請，由其一造辯論而為判決
    。
貳、實體方面：
一、原告主張：
  (一)位於雲林縣斗六市○○路159號之「靜萱療養院」，係原告
    17 人合夥出資於民國 89 年 7 月間創設，並委由原告癸○
    ○為首任負責人管理該院院務，嗣後於 92 年 9月間並變更
    負責人為被告未○○，惟被告未○○於擔任負責人期間，所
    為有損於全體合夥人之權益，乃經全體合夥人於93 年 2 月
     5日決議解除委任。靜萱療養院並非「法人」，亦非「非法
    人團體」，並無當事人能力，是被告巳○○、壬○○、辰○
    ○以靜萱療養院為債務人對其財產為強制執行，於法不合。
    又依被告巳○○、壬○○、辰○○分別所持之執行名義即台
    灣台中地方法院93年度票字第5505號、5506號及同院5507
    號等民事裁定所示，其相對人列為「靜萱療養院法定代理人
    未○○」，但因靜萱療養院並非法人，故無法定代理人，且
    靜萱療養院之對外表示，初始為「癸○○即靜萱療養院」，
    嗣則為「未○○即靜萱療養院」等等，故此，被告巳○○、
    壬○○、辰○○之上開執行名義，其效力應不及於「未○○
    即靜萱療養院」之靜萱療養院，是系爭強制執行，其債務人
    之當事人不適格，應予駁回。
  (二)再者，被告未○○前因與原告間之委任關係爭議，經原告向
    鈞院聲請對被告未○○之職務行使等行為為假處分，並經鈞
    院於 93 年 3 月 4 日以 93 年度裁全字第 257 號裁定准
    許，該裁定並於同年3 月 5 日送達被告未○○。被告未○○
    於受假處分後，因不能提領靜萱療養院設於台灣中小企業銀
    行斗六分行（下稱：中小企銀斗六分行）及彰化商銀斗南分
    行之帳戶內存款，詎與被告巳○○、壬○○、辰○○為通謀
    虛偽意思表示，明知被告巳○○、壬○○、辰○○對靜萱療
    養院並無債權，竟由被告未○○於93年4 月1 日、2 日簽發
    本票予被告巳○○、壬○○、辰○○，並以被告未○○之新
    ，俾伊等可持本票向台灣台中地方法院聲請本票裁定，以使
    原告無從知悉，再藉強制執行程序取得靜萱療養院設於上開
    銀行帳戶之存款。因該等本票係屬通謀虛偽而無效，則被告
    巳○○、壬○○、辰○○以無效本票而取得之上開本票裁定
    ，對靜萱療養院之財產為強制執行，於法有違。
  (三)鈞院系爭強制執行程序扣押靜萱療養院設於彰化商銀斗南分
    行之上開帳戶，該帳戶被告未○○並未經原告等之同意，即
    擅自開立，並私自聲請中央健康保險局南區分局（下稱：健
    保局）將健保醫療給付改撥入該帳戶。又該帳戶經鈞院扣押
    之存款新台幣（下同）7,849,157 元，既屬健保局給付予靜
    萱療養院之健保醫療收入，則因靜萱療養院為原告出資設立
    ，故屬原告所有，並非被告未○○所有，且當該帳戶之存款
    由銀行交予執行法院準備分配時，原告即可主張對該筆金錢
    具有所有權，自可提起第三人異議之訴。另上開款項係屬原
    告所有而信託於「靜萱療養院即未○○」之名義下，屬信託
    財產，依信託法第 12 條第 1、2 項規定，亦不得強制執行
    ，爰依強制執行法第 15 條提起本件第三人異議之訴等語。
    並聲明：(一)鈞院93年度執字第5664號、5676號、5677號給付
    票款強制執行事件，就靜萱療養院設於彰化商業銀行股份有
    限公司斗南分行帳號0000000000帳戶存款所為之執行程序應
    予撤銷。(二)訴訟費用由被告負擔。
二、被告巳○○、壬○○、辰○○則以：
  (一)靜萱療養院為一私立醫療機構，而被告未○○迄今既仍登記
    為該院之負責醫師，則依醫療法第 4 條、第 18 條等規定
    ，該院所有之法律行為，均應由被告未○○對外為意思表示
    及受意思表示。原告等17人除癸○○外，均不具精神科專科
    醫師身分，亦未經被告未○○授權，其等主張靜萱療養院為
    其所有之財產，並為靜萱療養院之權利義務主體云云，於法
    無據。又靜萱療養院為非法人團體，自具當事人能力。
  (二)被告巳○○、壬○○、辰○○分別為靜萱療養院之主治醫師
    及住院醫師，靜萱療養院分別積欠被告巳○○、壬○○、辰
    ○○ 93 年 3 月份之薪資 30 萬元、30 萬元、12 萬元未
    給付；另被告巳○○因與訴外人王文心合資購買土地而借予
    訴外人王文心 700 萬元。此等款項，均由被告未○○以靜
    萱療養院名義簽發系爭執行名義所憑之本票為據。因被告未
    ○○係靜萱療養院之代表人，且被告巳○○、壬○○、辰○
    ○亦係基此信賴而收受本票，是不論原告與被告未○○間之
    委任關係是否經終止，以及被告未○○之職務行為是否受假
    處分，均屬其等之內部關係，其效力並不及於被告巳○○、
    壬○○、辰○○。被告巳○○、壬○○、辰○○既對靜萱療
    養院有上開債權存在，則原告主張為通謀虛偽而無效，自應
    負舉證責任等語，資為抗辯。
    並聲明：(一)原告之訴駁回。 (二)訴訟費用由原告負擔。
三、被告未○○未於準備期日及最後言詞辯論期日到場，但據伊
    提出之書狀陳述，則以：依醫療法第 4 條、第 15 條規定
    ，私立醫療機構須由醫師設立，原告等並非醫師之合夥團體
    ，無設立或經營醫院之權利。且被告未○○為靜萱療養院之
    負責醫師，代表靜萱療養院與健保局簽約，約定健保局給付
    之醫療款項撥入該院設於中小企銀斗六分行及彰化商銀斗南
    分行戶名為「靜萱療養院未○○」之帳戶內，該款項並非原
    告所有，是原告主張其有排除系爭強制執行之權利，實有誤
    會等語，資為抗辯。
    並聲明：(一)原告之訴駁回。 (二)訴訟費用由原告負擔。
參、兩造不爭執之事實：
一、本院 93 年度執字第 5664 號、5676 號及 5677 號給付票
    款強制執行事件之執行債務人，均為靜萱療養院。
二、本院上開執行事件，所扣押執行之彰化商銀斗南分行帳號
    0000000000帳戶，戶名「靜萱療養院未○○」，該帳戶為靜
    萱療養院所有。
肆、得心證之理由：
    本件兩造主要爭執之處，在於「靜萱療養院」有無作為系爭
    執行事件之當事人之能力？乃至於其當事人是否適格？以及
    本院執行之上開帳戶存款是否為原告所有？亦即原告有無排
    除系爭執行事件就該帳戶存款所為執行程序之權利？茲分段
    敘述如下：
一、「靜萱療養院」具有當事人能力：
  (一)按非法人之團體，設有代表人或管理人者，有當事人能力。
    民事訴訟法第 40 條第 3 項定有明文。又，本條規定所謂
    之「非法人團體」，如具有由多數人所組成，並有一定之組
    織、名稱、目的、事務所或營業所、獨立之財產及設有對外
    代表團體之管理人或代表人者，即足當之。且該團體與人涉
    訟時，應以該團體為當事人，並由其代表人或管理人為法定
    代理人。最高法院分別著有 71 年度台上字第 3517 號、49
    年度台上字第 2337 號等判決足資參照。
  (二)本件原告主張位於「雲林縣斗六市○○路 159 號」之「靜
    萱療養院」，為其等 17 人合夥出資設立，業據原告提出股
    東會議記錄為證，自堪信原告就此部分之主張為真實。亦即
    「靜萱療養院」係原告合夥組織對外之名稱；再依原告提出
    之原告癸○○、被告未○○等人之醫療機構開業執照，原告
    癸○○為前任負責醫師，被告未○○為繼任之負責醫師，可
    見「靜萱療養院」係設有負責醫師，對外並以從事醫療業務
    為其目的之醫療機構；又該院並於上開中小企銀斗六分行及
    彰化商銀斗南分行設有以「靜萱療養院」為名義之存款帳戶
    ，足見「靜萱療養院」亦具有獨立之財產。另依醫療法第15
    條第1 項規定，醫療機構應置負責醫師一人，對其機構醫療
    業務，負督導責任。亦即醫療機構係以該負責醫師為其代表
    人或管理人。準此，原告合夥設立之「靜萱療養院」，既具
    有一定之組織、名稱、目的、營業所、獨立之財產及設有對
    外代表該院之管理人，則其屬於非法人團體，於民事訴訟程
    序具有當事人能力，顯無疑義。故此，「靜萱療養院」既於
    民事訴訟程序具有當事人能力，則其於強制執行程序，亦應
    具有當事人能力，乃屬法解釋之當然之理。是原告主張「靜
    萱療養院」於系爭強制執行事件，不具當事人能力一節，於
    法不合，自無可取。
二、系爭執行事件以「靜萱療養院」為債務人，其當事人亦屬適
    格：
    次按，所謂「當事人之適格」，係指當事人就特定訴訟標的
    有實施訴訟之權能而言，此項權能之有無，應依當事人與特
    定訴訟標的之關係定之（最高法院 26 年渝上字第 639 號
    判例參照）。本件被告巳○○、壬○○、辰○○據以聲請系
    爭強制執行之執行名義，分別為台灣台中地方法院 93 年度
    票字第 5505 號、5506 號及 5507 號等本票裁定，該等裁
    定於當事人欄所列之相對人均為「靜萱療養院法定代理人未
    ○○」，且被告巳○○、壬○○、辰○○亦係以「靜萱療養
    院」為執行債務人，並列被告未○○為靜萱療養院之法定代
    理人，有本院調閱之系爭執行事件執行卷宗可稽，復為兩造
    所不爭執。亦即被告巳○○、壬○○、辰○○所提執行名義
    之債務人為「靜萱療養院」，復以「靜萱療養院」為系爭執
    行事件之債務人，兩者之義務主體相同，並無當事人不適格
    之情形，是原告主張系爭執行事件「靜萱療養院」之當事人
    不適格一節，亦於法無據。
三、本件原告以「未○○」為被告部分，當事人不適格：
    再按，第三人異議之訴，依強制執行法第15條規定，應以聲
    請執行之債權人為被告，如債務人亦否認其權利時，並應以
    債務人為被告，其當事人之適格始無欠缺。如提起第三人異
    議之訴，以非執行債權人或債務人為被告，則其當事人之適
    格顯有欠缺。且當事人之適格為訴權存在要件之一，如有欠
    缺，其訴權存在之要件即不能認為具備，法院自應認其訴為
    無理由以判決予以駁回。最高法院分別有 69 年度台上字第
    2224 號、80 年度台上字第 1776 號判決意旨可資參循。系
    爭執行事件之債務人為「靜萱療養院」，被告未○○僅係「
    靜萱療養院」之法定代理人，而非該執行事件之債務人，已
    如上述。本件被告未○○雖對原告主張系爭存款為其所有一
    節予以否認，但因被告未○○本身並非系爭執行事件之債務
    人，是原告遽而以未○○為被告，其當事人不適格。故此，
    原告就此部分之訴，於法不合，應予駁回。
四、原告爭執被告巳○○、壬○○、辰○○所據之執行名義存有
    瑕疵一節，非第三人異議之訴所得審究：
  (一)復按，強制執行法第 15 條所定第三人異議之訴，係第三人
    就執行標的物，因行使排除強制執行之權利，聲明不服之方
    法。故在第三人異議之訴，所應審究者，係在第三人對於執
    行標的物，有無排除強制執行之權利。至該強制執行事件所
    依據之執行名義，是否有瑕疵，則屬另一問題，非第三人異
    議之訴所得審究判斷。亦即強制執行法第 15 條所定第三人
    異議之訴，係以排除執行標的物之執行為目的，與同法第
    14 條所定債務人異議之訴，乃以排除執行名義之執行力為
    目的不同。最高法院亦分別有 73 年度台上字第 2934 號、
    72 年度台上字第 677 號等判決意旨足資參照。
  (二)本件原告固以：被告巳○○、壬○○、辰○○所憑據以聲請
    強制執行之執行名義即台灣台中地方法院 93 年度票字第
    5505 號、5506 號及 5507 號等本票裁定，該等本票為被告
    巳○○、壬○○、辰○○與被告未○○通謀虛偽而簽發，另
    亦係被告未○○之職務行為經假處分後所為，應屬無效，被
    告巳○○、壬○○、辰○○對靜萱療養院並無債權存在，並
    提出本院 93 年度裁全字第 257 號假處分裁定 1 件為證，
    而主張應撤銷系爭執行事件對上開彰化商銀斗南分行帳戶之
    扣押執行程序云云。惟因原告此部分之主張，均屬爭執執行
    名義是否有效，亦即屬於排除該執行名義之執行力之問題，
    應屬債務人異議之訴之救濟範圍，而非本件第三人異議之訴
    所得審究。是原告以此為由，請求撤銷上開帳戶存款之扣押
    執行程序，於法未洽，不能准許。
五、原告就本院對系爭帳戶存款之執行行為，並無排除之權利：
  (一)另按，第三人就執行標的物有足以排除強制執行之權利者，
    得於強制執行程序終結前，向執行法院對債權人提起異議之
    訴。強制執行法第15 條固定有明文。惟第三人異議之訴之
    原因，須第三人就執行標的物有足以排除強制執行之權利，
    即第三人因保護自己權利，而請求法院判決撤銷加諸於執行
    標的物之執行行為。所謂足以排除強制執行之權利，乃指所
    有權，以及其他足以阻止讓與或交付之權利而言。換言之，
    即指所有權、典權、質權、留置權而言。又按，「寄託物為
    代替物時，如約定寄託物之所有權移轉於受寄人，並由受寄
    人以種類、品質、數量相同之物返還者，為消費寄託」；「
    寄託物為金錢時，推定其為消費寄託」，民法第 602 條第
    1 項、第 603 條分別定有明文。查，金融機關與乙種活期
    存款戶（即銀行法第 7 條及第 9 條規定之活期存款及儲蓄
    存款）間，屬消費寄託關係，寄託物為金錢時，推定受寄人
    無返還原物之義務，僅須返還同一數額（最高法院 57 年台
    上字第 2965 號、55 年台上字第 3018 號判例意旨參照）
    ，從而，乙種存款戶對金融機關，僅有返還寄託物之債權，
    而無從就其已存入金融機關之金錢主張「就特定金額部分有
    所有權」。
  (二)本件靜萱療養院於彰化商銀斗南分行所開立之上開帳戶，係
    由未○○以「靜萱療養院未○○」名義開立，為兩造所不爭
    執，並有彰化商銀斗南分行之開戶資料在卷可參，是「靜萱
    療養院未○○」與彰化商銀斗南分行間之法律關係，性質上
    屬消費寄託。而消費寄託既係約定寄託物之所有權移轉於受
    寄人，則上開帳戶內之存款，其所有權即已移轉為彰化商銀
    斗南分行所有，僅「靜萱療養院未○○」得向彰化商銀斗南
    分行依寄託關係請求返還而已。易言之，「靜萱療養院未○
    ○」對彰化商銀斗南分行僅有寄託物返還請求權，對寄託之
    金錢並無所有權。是原告等 17 人主張上開帳戶內之存款屬
    於其等所有一節，自屬無據。原告固另謂：系爭存款由銀行
    交予執行法院分配時，其等即可主張對該筆金錢具有所有權
    云云，惟查，系爭執行事件之債務人為「靜萱療養院」，且
    執行之系爭帳戶亦屬「靜萱療養院」所有，顯見系爭執行事
    件所執行之標的物為執行債務人所有，而原告既然亦主張「
    靜萱療養院」為其等合夥出資設立，則在法律邏輯上，原告
    應非系爭執行事件之「第三人」，其等如對系爭執行名義之
    有效與否存有爭執，應循其他異議救濟程序為之，始稱適當
    。從而，原告提起本件第三人異議之訴，於法未合。
  (三)原告另主張：系爭帳戶內之存款，係原告信託於「靜萱療養
    院未○○」之名義下，該帳戶內之存款為原告所有，屬信託
    財產，依信託法之規定不得為強制執行云云，惟被告巳○○
    、壬○○、辰○○則以上開情詞為辯。經查：原告曾委任被
    告未○○為「靜萱療養院」之負責醫師，有原告提出本院93
    年度訴字第 186 號及台灣高等法院台南分院 93 年度重上
    字第 60 號確認委任關係不存在等判決在卷可憑，其間固具
    有委任關係，惟按「稱信託者，謂委託人將財產權移轉或為
    其他處分，使受託人依信託本旨，為受益人之利益或為特定
    之目的，管理或處分信託財產之關係。」（信託法第 1 條
    參照），而「稱委任者，謂當事人約定，一方委託他方處理
    事務，他方允為處理之契約。」（民法第 528 條參照），
    亦即「信託」關係與「委任」關係，兩者之法律關係內容並
    不相同，則在原告未舉證證明其等與被告未○○間存有信託
    契約關係之情形下，自難僅憑其間原有之委任關係，即認系
    爭存款為原告信託之財產。何況，原告自承被告未○○未經
    其等同意，即擅自開立系爭帳戶，據此，益證系爭帳戶顯非
    基於信託關係而設。準此，原告主張系爭存款為信託財產而
    不得強制執行一節，亦不足採。
六、綜上所述，原告提起本件第三人異議之訴，於法有違，是原
    告請求撤銷本院 93 年度執字第 5664 號、5676 號、5677
    號給付票款強制執行事件，就靜萱療養院設於彰化商銀斗南
    分行帳號 0000000000 帳戶存款所為之執行程序應予撤銷一
    節，為無理由，不能准許，應予駁回。
伍、訴訟費用負擔之依據：民事訴訟法第 85 條第 2 項。
中　　華　　民　　國　　94　　年　　3 　　月　　9 　　日
                  民事第二庭審判長法  官  陳宏卿
                                  法  官  陳秋如
                                  法  官  陳銘壎
以上正本係照原本作成。
如對本判決上訴，須於判決送達後20日內向本院提出上訴狀。
中　　華　　民　　國　　94　　年　　3 　　月　　9 　　日
                                  書記官　沈瑞芳
